臺灣臺中地方法院民事裁定　　　　　 99年度司財管字第126號
聲　請　人　良京實業股份有限公司
法定代理人　東章一
代　理　人　卓敏隆
受　選任人　財政部國有財產局臺灣中區辦事處
法定代理人　廖蘇隆
上列聲請人聲請為被繼承人楊文選任遺產管理人事件，本院裁定
如下：
    主      文
選任財政部國有財產局臺灣中區辦事處為被繼承人楊文之遺產管
理人。
聲請程序費用由被繼承人楊文之遺產負擔。
    理      由
一、按繼承開始時，繼承人之有無不明，而無親屬會議或親屬會
    議未於 1個月內選定遺產管理人者，利害關係人或檢察官得
    聲請法院選任遺產管理人，並由法院依公示催告程序，定6
    個月以上之期限，公告繼承人，命其於期限內承認繼承，民
    法第1177條、第1178條規定甚明。
二、本件聲請意旨略以：被繼承人楊文（男、民國48年7月30日
    生、身分證統一編號：Ｚ000000000號、生前最後住所：臺中
    市○○區○○路二段251巷32號）於99年5月5日死亡，且其
    所有繼承人均已拋棄繼承，是否仍有應繼承之人不明，而其
    親屬會議亦未於法定期間內選定遺產管理人，致聲請人無法
    對被繼承人之財產主張權利，聲請人為被繼承人之債權人，
    爰基於利害關係人地位，依法聲請為被繼承人選任遺產管理
    人等語，並提出本票、臺灣臺北地方法院95年度票字第2989
    1號民事裁定暨確定證明書、被繼承人身分證、債權讓與證
    明書、債權讓與公告之登載報紙、除戶戶籍謄本、繼承系統
    表、鈞院家事法庭函、土地所有權查詢資料（均影本）等為
    證。
三、查聲請人主張其為被繼承人之債權人，且被繼承人死亡後其
    所有繼承人均已拋棄繼承，是否仍有應繼承之人不明，而其
    親屬會議未於法定期間內選定遺產管理人等事實，此有聲請
    人提出前揭書證在卷可證，復據本院依職權調取99年度司繼
    字第1432、1637號卷宗核閱無訛，堪信為真實，從而聲請人
    聲請選任被繼承人之遺產管理人，揆諸前揭法條規定，為有
    理由，應予准許。另綜觀全卷，並觀諸本院99年度司繼字第
    1432、1637號卷內資料，本院審酌被繼承人之女楊雅淳自幼
    父母離異後便與生母邊鳳英同住，未與被繼承人共同生活等
    情，有本院公務電話紀錄附卷可參，故難知悉被繼承人之遺
    產狀況，且被繼承人死前最後住所地及須受管理之遺產（即
    繼承其母楊洪月雲所有土地之應繼分比例）均座落臺中市，
    反觀楊雅淳現住處及工作地點均在臺北，倘由其擔任被繼承
    人之遺產管理人，恐失妥適，又被繼承人之父楊清隆（17年
    4月6日生）年事已高，亦不宜擔任遺產管理人，而被繼承人
    之姊楊雪霞、兄楊銘吉、楊明宗、楊瑞龍、楊武均已婚，且
    未與被繼承人同住等情，除有戶籍謄本可資參照外，業經關
    係人楊明宗、楊瑞龍於本院99年12月15日訊問時到庭陳述可
    據，並觀本院公務電話紀錄中被繼承人前妻邊鳳英陳稱與被
    繼承人離婚後，被繼承人未與親人同住等語自明，是可認其
    等無從瞭解被繼承人之遺產狀況，亦無心力得以善盡遺產管
    理人之職責，況關係人楊明宗、楊瑞龍曾到庭表示無擔任遺
    產管理人之意願，本院自不能強令無義務且無意願之人擔任
    本件遺產管理人。
四、次查財政部國有財產局臺灣中區辦事處雖來函表示本案被繼
    承人之法定繼承人均已拋棄繼承權，倘由其辦事處擔任遺產
    管理人，無異以國家資源管理私人財產，使公器淪為私用，
    損及全民利益，令國庫遭受權利之侵害，故宜由被繼承人之
    法定繼承人或律師公會指派之律師擔任遺產管理人云云，並
    爰引司法院74年10月15日（74）院臺廳一字第05786號函為
    據。惟社團法人臺中律師公會來函表明因管理報酬與遭受巨
    額裁罰之風險顯不相當，故在尚未凝聚會員共識前，將暫不
    推派律師擔任遺產管理人，此有該公會99年12月16日中律田
    三字第99597號函在卷可稽，是本院無從指定律師擔任遺產
    管理人。另查(一)司法院上開函示，僅謂盡量避免選任國有財
    產局為遺產管理人，並非一概不得選任其為遺產管理人。(二)
    觀之財政部國有財產局組織條例第2條第2、3款分別規定財
    政部國有財產局掌理下列事項：「國有財產管理事項」、「
    國有財產處理事項」，財政部國有財產局辦事細則第4條規
    定該局設置「接收保管組」，掌理國有財產之清理、接管、
    登記、撥用及公用產管理，其轄下之「接管科」辦理事項（
    三一）規定：「代管無人繼承遺產之登記及債權債務之清理
    」，及依民法第1185條規定，第1178條所定之期限屆滿，無
    繼承人承認繼承時，其遺產於清償債權並交付遺贈物後，如
    有剩餘，歸屬國庫，該歸屬國庫之遺產，應由管轄被繼承人
    住所地之地方行政官署代表國庫接收管理，因遺產管理人不
    移交遺產或因其他必要情形，提起民事訴訟，亦應由此項官
    署代表國庫為之（司法院院字第2213、2809號解釋參照），
    足見代管無人繼承遺產清理事宜，本即為國有財產局執掌之
    事務。(三)選任遺產管理人處理無人繼承遺產事宜，旨在維護
    公益及被繼承人債權人之利益，此觀民法第1177條立法理由
    即明，而遺產管理人之職務，依民法第1179條規定，程序相
    當繁複，自應選定熟習該項作業者為佳，國有財產局為國庫
    之管理機關，備有管理財產之專才，並具相當公信力，代管
    無人繼承遺產清理事宜亦為其執掌事務，其經費支出固屬國
    家資源，但保護無人繼承財產之債權人權利，亦屬政府之義
    務。倘若維護公益之國家機關，都以被繼承人遺產之有無或
    遺產是否大於債務，作為決定是否擔任遺產管理人之考量，
    何以期待一般私人願自費擔任遺產管理人。(四)末依民法第11
    83條規定，遺產管理人得請求報酬，是經法院選任國有財產
    局為遺產管理人者，本能取得相當之報酬，並非無償處理；
    且關於遺產管理之費用，因具共益費用之性質，即不僅於共
    同繼承人間有利，對繼承債權人、受遺贈人、遺產酌給請求
    人等均具利害關係，故民法第1150條前段乃規定該費用由遺
    產中支付之；復參照台灣高等法院暨所屬法院94年法律座談
    會研討結果：遺產管理人就遺產之管理，如為全體執行債權
    人之共同利益，而有費用支出（遺產管理人之報酬、管理費
    用），得準用強制執行法第29條第2項後段之規定，視其支
    出費用之性質，列為執行必要費用而優先受償；查本件被繼
    承人之母楊洪月雲（生前最後住所：臺中市○○鎮○○路二
    段251巷32號）於99年3月7日死亡時，被繼承人楊文為第一
    順位繼承人，且查無楊文向本院聲明拋棄繼承權之事實，是
    被繼承人楊文就楊洪月雲之遺產即座落臺中市（原為臺中縣
    ，因臺中縣市合併，於99年12月25日改制）梧棲鎮○○段74
    9、750、750-2地號之土地享有應繼分，嗣被繼承人楊文死
    亡，前開應繼分即屬被繼承人楊文遺產之一部，此有土地所
    有權查詢資料在卷可稽，故國有財產局擔任遺產管理人之報
    酬及相關管理費用自得就上開遺產優先受償，不至於使國庫
    遭受權利侵害。執此，本院認由財政部國有財產局臺灣中區
    辦事處擔任被繼承人之遺產管理人，應屬妥適，爰選任之。
五、依非訟事件法第157條，裁定如主文。
中    華    民    國    100    年    2    月    16    日
                  家事法庭  司法事務官  蔡伊萍
以上為正本係照原本作成。
如對本裁定抗告，須於裁定送達後10日之不變期間內，向本院提
出抗告狀。
中    華    民    國    100    年    2    月    16    日
                                書記官  曾惠雅